# Explorar i entendre les dades

<div class="objectius-box">
  <h3>Objectius de la sessió</h3>
  
-   Identificar la tipologia de variable
  
-   Realitzar l'anàlisi descriptiva adient en cada cas

-   Explorar i visualitzar la variabilitat d'una sola variable

-   Explorar i visualitzar la relació entre dues o més variables 

-   Crear gràfics i guardar-los en format d'imatge

</div>

Quan volem analitzar una variable ens hauriem de preguntar un parell de preguntes per tal de començar-ne l'exploració:

-   Quin tipus de variabilitat hi ha dins la meva variable?

-   Quin tipus de variabilitat hi ha entre les meves variables?

Aquestes dues preguntes són la base de l'anàlisi exploratori univariant (la primera) i bivariant (la segona)

Una mateixa variable pot pendre diferents valors per cada mesura, i per tant, cada observació introdueix una petita quantiat d'error que varia entre mesura i mesura. Cada variable té el seu propi patró de variabilitat, el qual ens pot informar de com i quan la variable varia dins d'una mateixa mostra o entre mostres. La millor manera de veure aquesta variabilitat és mitjançant resums numèrics i gràfics de la seva distribució.


```{r message=FALSE, warning=FALSE, include=FALSE}
source("data/CursIntroducciAR-CRC_R.R")
```

## Posada a punt de la sessió

Abans de començar preparem la sessió:

1.    Definim el directori de treball: `setwd(cami/fins/a/la/carpeta/on/hi/ha/les/dades)`

2.    Carreguem les dades: Podem obrir el fitxer *CursIntroducciAR-CRC_R.R* del projecte de RedCap i executar-ne totes les línies, o bé executar el codi `source("CursIntroducciAR-CRC_R.R")` a l'script on estiguis treballant. La funció `source()` executa totes les línies del fitxer .R indicat.

3.    Paquets o llibreries que utilitzarem durant la sessió: Si cal, instal·la els paquets nous i carrega'ls tots a la sessió mitjançant `library()`.
```{r echo=TRUE, eval = FALSE}
# Paquets per instal·lar
install.packages("gtsummary")
```

```{r message=FALSE, warning=FALSE}
# Carregar les llibreries
library(tidyverse)
library(ggpubr)
library(medicaldata)
library(gtsummary)
```


## Exploració d'una variable contínua

**Variable numèrica**: és aquella que pren valors numèrics. Se'n distingeixen dos tipus:

  -   **Numèrica discreta**: els seus valors no són infinits, sinó que són nombres enters
<div class="session-desc">
Nombre d'intents: 1, 2, 3</div>


  -   **Numèrica contínua**: els seus valors poden ser infinits
<div class="session-desc">
Edat en el diagnòstic</div>

<br>

### Resum numèric {-}

La forma de "resumir" una variable numèrica és mitjançant paràmetres estadístics descriptius que informen de la **centralitat** i **variabilitat** de la variable. Per conèixer els valors més comuns (centralitat) de la variable podem definir-ne la moda, la mitjana o la mediana. Per saber quant de variable  és (variabilitat) en podem calcular el mínim, el màxim, la desviació típica o el rang interquartíl·lic.

Existeixen moltes funcions amb R calcular aquests resums numèrics. Les funcions base d'R són una opció:
```{r}
min(data$edat_diagn)
max(data$edat_diagn)

mean(data$edat_diagn)
median(data$edat_diagn)

sd(data$edat_diagn)
var(data$edat_diagn)

IQR(data$edat_diagn)
quantile(data$edat_diagn)
```

`summary()` és una de les funcions bases d'R que permet fer resums numèrics simples:

```{r}
summary(data$edat_diagn)
```

La funció `tbl_summary()` del paquet `gtsummary` és una bona opció per obtenir una taula bonica amb el resum numèric de la variable. Pots consultar `?gtsummary` per veure les diferents opcions que permet.

```{r}
tbl_summary(data, include = edat_diagn)
```

### Visualització gràfica {-}

La visualització de distribucions d'una sola variable contínua es pot fer a través d'un histograma.

La funció de `ggpubr` per fer-ho són:


```{r message=FALSE, warning=FALSE, include=TRUE, echo = FALSE}
gghistogram(data, x = "edat_diagn", 
            title = "Histograma")
```


## Exploració d'una variable categòrica

**Variabla categòrica**: els seus valors són categories.

  -   **Categòrica nominal**: les categories de la variable no segueixen un ordre predefinit.
<div class="session-desc">
  Sexe: Home/Dona</div>
<div class="session-desc">
  Anatomía patològica: Sí/No</div>
<div class="session-desc">
  Tipus de tractament: Rebuig, Sense tractament/Tractament simpomàtic pal·liatiu, Radioteràpia, Quimioteràpia, Resecció local, Cirurgia, Immunoteràpia, Teràpia dirigida, Desconegut</div>

  -   **Categòrica ordinal**: les categories de la variable segueixen un order concret i lògic
<div class="session-desc">
Estadi clínic: 0, I, II, IIA, IIB, IIC, III, IIIA, IIIB, IIIC, IV, Desconegut</div>

Els valors de les variables categòriques no són numèrics, per tant, per representar-les no podem representar directament els veus valors, sinó el recompte d'observacions que correspon a cada categoria. 

### Taula de freqüència

Les taules que resumeixen el nombre d'observacions que s'han registrat per cada categoria de la variable s'anomenen taules de freqüències. Amb R, podem utilitzar la funció `table()`:
```{r}
# Freqüències absolutes
table(data$estadi_clinic.factor)
# Freqüències relatives (proporcions)
prop.table(table(data$estadi_clinic.factor))
#Freqüències relatives (percentatge)
prop.table(table(data$estadi_clinic.factor))*100
```
De nou, la funció `tbl_summary()` genera una taula estructurada del recompte de la variable categòrica:
```{r}
tbl_summary(data, include = estadi_clinic.factor)
```

### Visualització gràfica

El gràfic que permet visualitzar les dades de la taula de freqüències és el gràfic de barres. L'alçada de la barra correspon a la freqüència d'aquella categoria.

Per fer el braplot primer necessitem crear la taula de freqüències (en forma de dataframe):
```{r}
freq_estadi <- data.frame(table(data$estadi_clinic.factor))
freq_estadi
```

I després crear el gràfic a partir de la taula de freqüències:
```{r}
ggbarplot(data = freq_estadi, x = "Var1", y = "Freq")
```

## Exercicis (I)

<div class="task-box">
  <div class="task-title"> Per practicar!</div>

<p>-   Fes una taula resumint les variables `sexe.factor`, `edat_diagn`, `morfologia.factor`. Utilitza la funció `tbl_summary()`  </p>

<details>
  <summary><span class="task-title">Solució</span></summary>
```{r}
tbl_summary(data, include = c(sexe.factor, edat_diagn, morfologia.factor))
```
</details><br> 

<p>-   Re-escriu els títols de les variables per ser presentables a un informe. Ajuda't de la funció `?tbl_summary()`</p>

<details>
  <summary><span class="task-title">Solució</span></summary>
```{r}
tbl_summary(data, include = c(sexe.factor, edat_diagn, morfologia.factor),
            label = list(sexe.factor = "Sexe",
                         edat_diagn = "Edat",
                         morfologia.factor = "Morfologia")) %>%
  modify_header(label ~ "**Variable**") 
```

<p>-   Afegeix al codi anterior `%>% modify_header(label ~ "**Variable**")`. Què passa?</p>

<details>
  <summary><span class="task-title">Solució</span></summary>
```{r}
tbl_summary(data, include = c(sexe.factor, edat_diagn, morfologia.factor),
            label = list(sexe.factor = "Sexe",
                         edat_diagn = "Edat",
                         morfologia.factor = "Morfologia")) %>%
  modify_header(label ~ "**Variable**") 
```
</details><br> 

<p>-   Representa les freqüències relatives d'homes i dones d'aquest estudi amb un gràfic de barres.</p>

<details>
  <summary><span class="task-title">Solució</span></summary>
```{r}
sexe_freq <- data.frame(prop.table(table(data$sexe.factor)))
ggbarplot(sexe_freq[-3,], x= "Var1", y = "Freq",
          xlab = "",
          ylab = "Freqüència")
```
</details><br> 

</div>

A la pàgina web del paquet [gtsummary](https://www.danieldsjoberg.com/gtsummary/articles/tbl_summary.html#introduction) pots consultar totes les possibilitats que ofereix.
<br>




## Relació entre dues variables: una discreta i una contínua

A banda d'analitzar el comportament d'una sola variable, segurament també ens interessa veure el comportament entre variables. La tendència dels valors de dues o més variables de variar conjuntament s'anomena covariància. En funció de la tipologia de variables, la relació entre elles s'explorarà d'una manera o d'una altra

<div class="research-question-box"> 
  <div class="rq-title"> Pregunta de recerca</div>
  <div> Com varia l'edat en funció del sexe dels pacients diagnosticats?</div>
</div>

### Resum numèric{-}

En el cas que una de les variables sigui numèrica i l'altre categòrica, haurem d'explorar la variable numèrica dins de cada categoria de la variable categòrica. Per tant, podem elaborar resums numèrics (de la variable numèrica) per cada categoria (de la variable categòrica).

Amb funcions base d'R:
```{r}
tapply(data$edat_diagn, data$sexe.factor, mean)
```

Tot i que el format del resultat no és molt bonic, queda't amb aquesta funció `tapply()` perquè té moltes aplicacions. La funció es construeix sempre amb la mateixa estructura: `tapply(<var.num.>, <var.cat>, <funció>)`, i el que fa és el següent: aplica la `<funció>` sobre la `<var.num.>` en funció de cada categoria de la `<var.cat>`.

<br>

Altres opcions més estètiques amb la funció `tbl_summary()`:
```{r}
tbl_summary(data,                  # data frame on hi ha la/les variables
            include = edat_diagn,  # variable(s) que es volen resumir
            by = "sexe.factor")    # factor que defineix les diferents categories/grups d'estudi
```


### Visualització gràfica {-}
La visualització de les distribucions d'una variable numèrica per cada grup o categoria d'una categòrica és el gràfic de caixes (boxplot) per cada categoria.

```{r}
ggboxplot(data, x  = "sexe.factor", y = "edat_diagn")
```

En el diagrama de caixes ens pot interessar afegir-hi totes les observacions en forma de punts. Ho fem amb l'argument `add =`. Pots consultar a la fitxa d'ajuda de la funció totes les opcions que s'hi poden afegir.
```{r}
ggboxplot(data, x  = "sexe.factor", y = "edat_diagn",
          add = "jitter") # "jitter" afegeix els punts al diagrama de caixes
```

Alternatives al gràfic de caixes són el diagrama de violí o el diagrama de punts:
```{r message=FALSE, warning=FALSE, include=TRUE, eval =FALSE}
# Diagrama de violí
ggviolin(data, x  = "sexe.factor", y = "edat_diagn",
         title = "Diagrama de violí (violin plot)")

# Diagrama de punts
ggdotplot(data, x  = "sexe.factor", y = "edat_diagn",
          title = "Diagrama de punts (dot plot)")
```

```{r echo=FALSE, message=FALSE, warning=FALSE}
# Gràfic de violí
a <- ggviolin(data, x  = "sexe.factor", y = "edat_diagn",
         title = "Diagrama de violí (violin plot)")

# Gràfic de punts
b <- ggdotplot(data, x  = "sexe.factor", y = "edat_diagn",
          title = "Diagrama de punts (dot plot)")
ggarrange(a, b, nrow = 1)
```



## Relació entre dues variables categòriques

Similar a explorar una variable categòrica, quan volem explorar la relació entre dues categòriques també hem de fer el recompte del nombre d'observacions corresponents a cada una de les combinacions de totes les categories dels dos factors. Per exemple, seguint dins del context del càncer de còlon i recte...

<div class="research-question-box"> 
  <div class="rq-title"> Pregunta de recerca</div>
  <div> El sexe i l'estadi clínic estan relacionats? En homes (o en dones) es diagnostica el càncer en estadis més (o menys) avançats?</div>
</div>

### Resum numèric{-}
La taula de contingència per dues variables categòriques és una taula de freqüències de doble entrada. Aquesta taula té tantes columnes com categories d'una de les variables, i tantes files com categories de l'altra variable. Els valors de la taula corresponen al recompte d'observacions de totes les combinacions definides per les categories de les dues variables.

Veiem el següent exemple entre sexe i l'estadi clínic;
```{r}
# Freqüències absolutes
table(data$sexe.factor, data$estadi_clinic.factor)
```

Les freqüències relatives en aquest cas es poden calcular segons:

-   freqüències totals:
```{r}
# Freqüències absolutes
prop.table(table(data$sexe.factor, data$estadi_clinic.factor))
```

-   freqüències respecte el total de les files:
```{r}
# Freqüències absolutes
prop.table(table(data$sexe.factor, data$estadi_clinic.factor), 1)
```

-   freqüències respecte el total de les columnes:
```{r}
# Freqüències absolutes
prop.table(table(data$sexe.factor, data$estadi_clinic.factor), 2)
```
En funció de com volem comunicar els resultats, optarem per un tipus de freqüències o un altre.

### Visualització gràfica{-}

Les freqüències es visualitzen amb un gràfic de barres:
```{r message=FALSE, warning=FALSE}
freq_estadi_sexe <- data.frame(prop.table(table(data$sexe.factor, data$estadi_clinic.factor), 2))
freq_estadi_sexe
ggbarplot(data = freq_estadi_sexe, x = "Var2", y = "Freq", fill = "Var1")
```

En aquest cas, hi ha categories de l'estadi del càncer per les quals no hi ha cap observació. Per tal de visualitzar només les categories amb valors, podem utilitzar l'argument `select =`:
```{r}
is.na(freq_estadi_sexe$Freq)
ggbarplot(data = freq_estadi_sexe, x = "Var2", y = "Freq", fill = "Var1",
          select = c("0", "I", "II", "IIA", "IIB", "IIC", "IIIB", "IIIC", "IV"))
```

## Relació entre dues variables contínues

Per exemplificar-ho recuperarem l'exemple de l'experiment sobre intubació orotraqueal.

<div class="research-question-box"> 
  <div class="rq-title"> Pregunta de recerca</div>
  <div> Com varia el temps per intubar en funció de l'edat del pacient?</div>
</div>

### Resum numèric{-}
La relació entre dues variables numèriques la podem explorar mitjançant el coeficient de correlació

```{r message=FALSE, warning=FALSE}
# Carreguem les dades del paquet medicaldata
laryngo <- medicaldata::laryngoscope

# Calculem el coeficient de correlació
cor(laryngo$age, laryngo$attempt1_time)
```

Podem canviar nosaltres el coeficient de correlació
```{r}
cor(laryngo$age, laryngo$attempt1_time, method = "spearman")
```

### Visualitzacions gràfiques{-}

Núvol de punts o Diagrames de dispersió entre dues variables numèriques

```{r}
ggscatter(data = laryngo, x = "age", y = "attempt1_time") 
```

Per afegir la línia i el coeficient de correlació dins del gràfic:
```{r}
ggscatter(data = laryngo, x = "age", y = "attempt1_time",
          add = "reg.line")+
  stat_cor() # quin coeficient calcula per defecte?
```



## Relació entre tres o més variables

I en el cas que volguéssim veure la relació entre (1) edat i (2) temps d'intubació en els (3) mètodes. En aquest cas hi ha tres variables involucrades

<div class="research-question-box"> 
  <div class="rq-title"> Pregunta de recerca</div>
  <div> La relació entre el temps per intubar i l'edat és igual en els dos mètodes?</div>
</div>

<br>

Recorda que la variable `Randomization` és la que determina els dos mètodes d'intubació utilitzats. Cal transformar-la a factor abans de res:
```{r}
laryngo$metode.fct <- factor(laryngo$Randomization, levels = c(0,1), labels = c("Standard Macintosh #4", "AWS Pentaz Video"))
```

Afegint color al gràfic de la relació edat-temps podem distingir entre els dos mètodes:
```{r}
ggscatter(data = laryngo, x = "age", y = "attempt1_time",
          color = "metode.fct",
          add = "reg.line")+
  stat_cor(aes(color = metode.fct)) # quin coeficient calcula per defecte?
```

<br>

Seguint amb l'exemple anterior, si ens plantegem la següent pregunta:

<div class="research-question-box"> 
  <div class="rq-title"> Pregunta de recerca</div>
  <div> La relació entre el temps per intubar i l'edat és igual en els dos mètodes i en ambdós sexes?</div>
</div>


Similar al color, la forma dels punts és una bona eina per afegir una capa més d'informació al gràfic:
```{r}
laryngo$sexe.fct <- factor(laryngo$gender, levels = c(0,1), labels = c("female", "male"))

ggscatter(data = laryngo, x = "age", y = "attempt1_time",
          color = "metode.fct",
          add = "reg.line",
          shape = "sexe.fct")
```
Tot i això, el gàfic anterior pot arribar a ser una mica confós. L'argument `facet.by = ` permet afegir la informació d'una tercera variable creant un gràfic per cada categoria d'aquesta última:
```{r}
ggscatter(data = laryngo, x = "age", y = "attempt1_time",
          color = "metode.fct",
          add = "reg.line",
          facet.by = "sexe.fct")
```

## Exercicis (II)

<div class="task-box">
  <div class="task-title"> Per practicar!</div>

<p>-   Intenta reproduir el següent gràfic a partir de les dades de `laryngoscope`. Per fer-ho consulta l'ajuda de la funció del gràfic en qüestió:  </p>
```{r echo=FALSE}
laryngo$sexe.fct <- factor(laryngo$gender, levels = c(0,1), labels = c("F", "M"))
ggboxplot(laryngo, x = "metode.fct", y = "attempt1_time",
          color = "sexe.fct",
          fill = "sexe.fct",
          alpha = 0.2,
          add = "jitter",
          xlab = "Mètode d'intubació",
          ylab = "Temps d'intubació (segons)"
          )
```
<details>
  <summary><span class="task-title">Solució</span></summary>
```{r warning=FALSE, eval = FALSE}
# Primer hem de transformar la variable gender a factor (si no la tens ja transformada)
laryngo$sexe.fct <- factor(laryngo$gender, levels = c(0,1), labels = c("F", "M"))
# El gràfic és un boxplot
ggboxplot(laryngo, x = "metode.fct", y = "attempt1_time",
          color = "sexe.fct", # colors de les línies del boxplot diferents en funció del sexe
          fill = "sexe.fct",  # colors de dins dels boxplots diferents en funció del sexe
          alpha = 0.2,        # afegim certa transperència dins del boxplot (qüestió estètica)
          add = "jitter",     # afegim totes les observacions en forma de punts
          xlab = "Mètode d'intubació",
          ylab = "Temps d'intubació (segons)"
          )
```
</details><br>

<p>-   Visualitza (numèricament i gràficament) la relació entre la mort deguda al càncer i el sexe dels pacients. Ajusta, si cal, els colors, les etiquetes dels eixos i dels títols.  </p>

<details>
  <summary><span class="task-title">Solució</span></summary>
```{r message=FALSE, warning=FALSE}
# numèricament (taula de contingència) - Funció tbl_summary()
tbl_summary(data, include = estat_contc.factor, 
            by = sexe.factor,
            label = list(sexe.factor = "Sexe",
                         estat_contc.factor = "Estat")) %>%
  modify_header(label ~ "**Variable**") 

# numèricament (taula de contingència) - Funció table()
prop.table(table(data$estat_contc.factor, data$sexe.factor), 2)

#gràficament (gràfic de barres)
freq_sex_estat <- data.frame(prop.table(table(data$estat_contc.factor, data$sexe.factor), 2))
ggbarplot(freq_sex_estat, x = "Var2", y = "Freq",
          fill = "Var1",
          select = c("Home", "Dona"), # tria quines mostres apareixen al gràfic
          xlab = "",
          ylab = "Freqüència",
          palette = c("darkblue", "orange"),
          legend.title = "Estat del pacient")
```
</details><br> 


</div>

## Guardar els gràfics

Per guardar els gràfics ho pots fer amb la funció `ggsave()`
```{r eval = F}
grafic1 <- gghistogram(data, x = "edat_diagn", 
            title = "Histograma")
ggsave(grafic1,                   # objecte de l'environment que correspon al gràfic
       filename = "hist-edat.png" # nom que li volem donar a la figura .png
       )
```
La figura es guardarà al teu directori de treball.

Si no especifiques l'alçada i l'amplada de la figura, la funció guardarà la imatge amb les mides actuals de la teva finestra "*Plots*" de RStudio. Per fer-ho reproduible, et recomano que defineixis les dimensions mitjançant els argument `width = ` i `height`.
Amb `ggsave()` també pots controlar el tipus de fitxer d'imatge i la qualitat.

<div class="task-box">
  <div class="task-title"> Per practicar!</div>

<p>-   Canvia les dimensions del gràfic anterior i guarda'l a la teva carpeta en format .png  </p>

<details>
```{r eval = FALSE}
ggsave(grafic1,                   
       filename = "hist-edat.png",
       width = 6,
       height = 10
       )
```
</details><br> 


</div>

