# Visualització avançada i comunicació de resultats

<div class="objectius-box">
  <h3>Objectius de la sessió</h3>
  
-   Explorar i visualitzar dades aparellades o longitudinals

-   Crear gràfics originals per representar dades diverses

-   Explorar i visualitzar la relació multivariant

-   Crear informes d'anàlisis estadístiques en format .html o .pdf

</div>


## Representació de dades aparellades o longitudinals

Les dades aparellades o longitudinals són dissenys experimentals freqüents en medicina ja que permeten fer un seguiment del pacient i veure la seva evolució. La visualització i tractament d'aquestes dades però es mareix una atenció especial, ja que és molt important tenir clar que no es tracta de mesures totalment independents entre elles, sinó que provenen d'un mateix individu.

La visualització d'aquesta tipologia de dades és mitjançant un gràfic de línies. Per exemplificar-ho utilitzarem el conjunt de dades `polyps` de `medicaldata`. 

<div class="research-question-box"> 
  <div class="rq-title"> Pregunta de recerca</div>
  <div> El nombre de pòlips disminueix amb el temps després del tractament?</div>
</div>

Primer carreguem el paquet
```{r}
polyps <- medicaldata::polyps
```

Després posem a punt el data frame per tenir una única columna amb el nombre de pòlips registrats a cada visita:
```{r}
polyps_long <- pivot_longer(polyps,
                            cols = c(baseline, number3m, number12m),
                            names_to = "visit",
                            values_to = "n_polyps")
head(polyps_long)
```

Visualitzem el nombre de pòlips al llarg del temps en cada individu. Les funcions que permeten visualitzar dades aparellades o longitudinals de `ggpubr` són `ggpaired` i `ggline`:
```{r}
ggpaired(data = polyps_long, x = "visit", y = "n_polyps",
         id = "participant_id")
ggline(data = polyps_long, x = "visit", y = "n_polyps",
         id = "participant_id", color = "participant_id")
```

Amb aquest gràfic observem la tendència de cada individu, però com podem saber si el tractament ha tingut efecte?

Per veure si el nombre de pòlips canvia al llarg del temps de mateixa manera en individus tractats dels no tractats, podem colorejar les observacions segons el tractament:

```{r message=FALSE, warning=FALSE}
ggpaired(
  polyps_long,
  x = "visit",
  y = "n_polyps",
  id = "participant_id",
  color = "treatment",
  line.color = "treatment",
  width = 0 # fixa l'amplada de les caixes
)
```
Amb l'argument `width = 0` forcem que les caixes no apareguin al gràfic, però tot i així no és un gràfic ideal. Les funcions de gràfics del paquet `ggpubr` són molt útils, però a vegades limitades. Una alternativa que permet visualitzar dades longitudianls és a partir del paquet `ggplot2`.

## El món ggplot2
El paquet `ggpubr` que hem estat fent servir fins ara crida (utilitza) moltes funcions d'aquest altre paquet anomenta `ggplot2`, que és molt més extens (però alhora una mica més complex de sintaxi). Tot i això, arribats a aquest punt, crec conveninet presentar-vos aquesta llibreria ja que té un gran potencial.

Primer cal instal·lar i carregar el paquet:
```{r include=TRUE, eval = FALSE}
# instal·lar el paquet (cal fer-ho un sol cop)
install.packages("ggplot2")
```

```{r}
# carregar el paquet a la sessió actual
library(ggplot2)
```

La sintaxi de les funcions ggplot2 és la següent:

```
ggplot(data = df, mapping = aes(x, y, other aesthetics)) +
  geom_nomgrafic()
```

La base del gràfic es defineix dins de la funció `ggplot()`:
-   `data` ha de ser un data frame

-   `mapping = aes()` totes les variables incloses dins de `aes()` es tindran en compte per generar el gràfic: la variable que s'ha de graficar a l'eix horitzontal (`x`), la que s'ha de graficar a l'eix vertical (`y`), i la resta de variables que s'han de tenir en compte per algun aspecte estètic, com per exemple el color. 

Un cop definida la base, cal indicar quin tipus de gràfic s'ha d'aplicar mitjançant `+ geom_nomgrafic()`

Vegem un exemple a partir de les dades `polyps` amb les variable `age` i `baseline` que respongui a la pregunta:

<div class="research-question-box"> 
  <div class="rq-title"> Pregunta de recerca</div>
  <div> L'edat afecta al nombre inicial de pòlips dels pacients?</div>
</div>

Creem la base del gràfic amb el data frame `polyps`, la variable `age` com a variable independent (x) i la variable `baseline` com a dependent (y).
```{r}
ggplot(data = polyps, # data frame
  aes(age, baseline) # x i y 
  )
```
Veuràs que el codi anterior només crea la base del gràfic i els eixos. Per afegir les observacions cal indicar quin tipus de gràfic volem visualitzar. En aquest cas un gràfic de punts, per tant:

```{r}
ggplot(data = polyps, # data frame
  aes(age, baseline) # x i y 
  ) +
  geom_point() # afegeix les observacions en forma de punts
```

En el cas que es volguessin pintar les observacions en funció del tractament s'hauria d'escriure dins de `aes(..., color = tretament)`
```{r}
ggplot(data = polyps, # data frame
  aes(age, baseline, # x i y 
      color = treatment)
  ) +
  geom_point() # afegeix les observacions en forma de punts
```
Tornem a l'exemple longitudinal...
Volem representar el nombre de pòlips de cada participant diferenciant els tractats dels no tractats. En aquest cas, necessitem definir dins de `aes()` les variables que volem que es tinguin en compte a l'estètica del gràficls: `group = participant_id` (les línies han d'unir les observacions de cada pacient); i `color = treatment` (tots els tractats han de ser d'un color i els placebo d'un altre). Per altra banda, el gràfic que ens interessa en aquest cas és un gràfic de línies, per tant, cridarem `geom_line()`. A més, volem que cada observació aparegui com un punt en el gràfic, per tant, afegim `geom_point()`.

```{r message=TRUE, warning=FALSE}
ggplot(
  polyps_long,                # data frame on hi ha les dades
  aes(visit, n_polyps,        # x i y
      group = participant_id, # variable que defineix el grups/pacients
      color = treatment)      # variable que defineix el color
) +
  geom_line() +             # gràfic de línies
  geom_point()              # gràfic de punts
```
Compara aquest gràfic amb el generat mitjançant ggpubr...són iguals?

El factor `visit` no té l'odre que ens agradaria, recordes com es pot canviar l'ordre dels nivells d'un factor?
```{r}
polyps_long$visit <- factor(polyps_long$visit, levels = c("baseline", "number3m", "number12m"))
```

Ara torna a exacutar el gràfic i veuràs que apareixen les visites ordenades:
```{r}
ggplot(polyps_long,
             aes(visit, n_polyps,
                 group = participant_id,
                 color = treatment)
            ) +
  geom_line() +
  geom_point()
```

## Altres representacions originals

A vegades ens farà falta ser creatius i crear gràfics que surten una mica d'aquest marc que acabem d'explicar. És per això que us animo a explorar alternatives per representar algunes dades.

```{r message=FALSE, warning=FALSE}
ggdotchart(data = polyps_long, x  = "participant_id", y = "n_polyps", 
           color = "visit",
           shape = "treatment",
           group  = "treatment",
           rotate = T)
```

```{r message=FALSE, warning=FALSE}
polyps$dif <- polyps$number3m - polyps$baseline

polyps$dif_col <- ifelse(polyps$dif > 0, "augment", "reducció")
polyps$dif_col <- factor(polyps$dif_col)

ggbarplot(polyps, x = "participant_id", y = "dif",
          # estètica de les barres
          color = "dif_col", 
          fill = "dif_col",
          width = 0.3,
          # ordre de les barres
          sort.val = "desc",
          rotate = T,
          # etiquetes (tractament)
          label = polyps$treatment[order(polyps$dif, decreasing = TRUE)],
          lab.size = 3,
          lab.pos = "out",
          lab.vjust = 0.5,
          # eixos
          xlab = "",
          ylab = "diferència en el nombre pòlips (3 mesos - basal)",
          legend.title = ""
          )
```


